---
title: "Segundo examen parcial"
subtitle: "Análisis Inteligente de Datos (2018)"
author:
  - Santiago Luis Rovere (srovere@gmail.com)
date: '`r format(Sys.Date(), "%d de %B de %Y")`'
output:
  html_document:
    toc: true
    number_sections: yes
  pdf_document:
    number_sections: yes
  html_notebook:
    number_sections: yes
---

```{r, echo=FALSE, warnings=FALSE, message=FALSE }
# Inicializacion de ambiente
rm(list = objects())
require(ADGofTest)
require(biotools)
require(Cairo)
require(car)
require(dplyr)
require(factoextra)
require(ggplot2)
require(Hotelling)
require(MASS)
require(plotly)
require(readr)
require(readxl)
require(tidyr)
options(bitmapType = "cairo")
```

# Comparación de medias multivariadas de dos poblaciones

```{r, echo=FALSE, warnings=FALSE, message=FALSE }
# Carga de datos. 
anticuerpos <- readxl::read_excel(path = "anticuerpos.xls") %>%
  dplyr::select(-`Nro Pac.`)
```

## Test a realizar

Se tienen 2 poblaciones, cada una de las cuales tiene asociadas 4 variables. Se desea probar si las medias de ambas poblaciones son iguales o no. Para ello, se plantea el test de Hotelling para comparación de medias multivariadas en 2 poblaciones diferentes. Sean $\mu$<sub>1</sub> y $\mu$<sub>2</sub> las medias para cada población, el test a llevar a cabo tiene las siguientes hipótesis:

  * H<sub>0</sub>: $\mu$<sub>1</sub> = $\mu$<sub>2</sub>
  * H<sub>1</sub>: $\mu$<sub>1</sub> != $\mu$<sub>2</sub>
  
```{r, echo=FALSE, warnings=FALSE, message=TRUE }
print(Hotelling::hotelling.test(x = .~ Grupo, data = anticuerpos))
```

Se rechaza la hipótesis nula con un *p-valor* aproximadamente igual a 0.01, por lo que suponemos que cada grupo tiene media distinta. Procedemos entonces a clasificar cada grupo haciendo análisis discriminante. Verificamos normalidad multivariada (test de Shapiro-Wilk multivariado) y homocedasticidad (test M de Box).

```{r, echo=FALSE, warnings=FALSE, message=TRUE }
# Normalidad multivariadad por grupos
for (grupo in unique(anticuerpos$Grupo)) {
  cat(paste0("Analizando normalidad para grupo ", grupo))
  matriz.datos <- anticuerpos %>%
    dplyr::filter(Grupo == grupo) %>%
    dplyr::select(-Grupo) %>%
    as.matrix()
  print(mvnormtest::mshapiro.test(t(matriz.datos)))
}

# Homocedasticidad
biotools::boxM(data = as.matrix(dplyr::select(anticuerpos, -Grupo)), 
     grouping = as.matrix(dplyr::select(anticuerpos, Grupo)))
```

No se rechaza ni la normalidad multivariada por grupos ni la homocedasticidad. Por tal motivo, se cumplen los supuestos para realizar un discriminante lineal (LDA).

## LDA y análisis del poder discriminante

```{r, echo=FALSE, warnings=FALSE, message=TRUE }
modelo.lda <- MASS::lda(Grupo ~ ., data = anticuerpos, CV = FALSE)
prediccion <- stats::predict(modelo.lda, dplyr::select(anticuerpos, -Grupo))
print("Matriz de contingencia")
table(prediccion$class, anticuerpos$Grupo)
sprintf("Clasifica correctamente el %.2f%% de los casos", 100 * mean(prediccion$class == anticuerpos$Grupo))
```

De por si la regla es bastante mala aún analizando su poder con el método ingenuo (que tienen a sobrestimar el poder de predicción de la misma por evaluar la precisión con los mismos datos que se usaron para efectuar el ajuste). La propabilidad *a priori* de pertenecer a cada grupo es de 0.5, mientras que la regla clasifica correctamente el 58% de los casos. Es prácticamente lo mismo que asignar los grupos al azar utilizando las probabilidades a priori.