---
title: "Segundo examen parcial"
subtitle: "Análisis Inteligente de Datos (2019)"
author:
  - Santiago Luis Rovere (srovere@gmail.com)
date: '`r format(Sys.Date(), "%d de %B de %Y")`'
output:
  html_document:
    toc: true
    number_sections: yes
  pdf_document:
    number_sections: yes
  html_notebook:
    number_sections: yes
---

```{r, echo=FALSE, warnings=FALSE, message=FALSE }
# Inicializacion de ambiente
rm(list = objects())
paquetes <- c("Cairo", "car", "dplyr", "ggplot2", "knitr", "MASS", "nortest", "purrr", "tidyr")
for (paquete in paquetes) {
  suppressWarnings(require(paquete, character.only = TRUE))
}
options(bitmapType = "cairo")
```

# ANOVA

## Conjunto de datos normal y que NO cumple con hipótesis de homocedasticidad

Definimos el conjunto de datos sobre el cual vamos a trabajar

```{r warnings=FALSE, message=FALSE}
dosis  <- c(rep("a",6),rep("b",8),rep("c",4))
alerta <- c(30,38,35,41,27,24,32,26,31,29,27,35,21,25,17,21,20,19)
data   <- data.frame(dosis,alerta)
head(data)
```

Realizamos primero la ANOVA 

```{r warnings=FALSE, message=FALSE}
aov.data <- stats::aov(formula = alerta ~ dosis, data = data)
summary(aov.data)
```

El test rechaza la hipótesis nula, por lo que se asume que las medias no son iguales. Si embargo, para poder seguir adelante, se deben corroborar los supuestos de normalidad y homocedasticidad. Comenzamos primer por la normalidad.

```{r warnings=FALSE, message=FALSE}
# Test de Shapiro-Wilk
stats::shapiro.test(stats::residuals(aov.data))

# Test de Anderson-Darling
nortest::ad.test(stats::residuals(aov.data))

# QQ-Plot para corroborar la normalidad
stats::qqnorm(stats::residuals(aov.data))
stats::qqline(stats::residuals(aov.data))
```

El supuesto de normalidad se cumple. Ahora verificamos la homocedasticidad.

```{r warnings=FALSE, message=FALSE}
# Test de Bartlett
stats::bartlett.test(x = alerta, g = dosis)

# Test de Levene
car::leveneTest(alerta, dosis)
```

Dado que el test de Levene rechaza la hipótesis de homocedasticidad, aplicamos transformaciones de Box-Cox ver si podemos resolver el problema.

```{r warnings=FALSE, message=FALSE}
MASS::boxcox(alerta ~ dosis, data = data, plotit = TRUE)
```

Encontramos que para $\lambda = -1, se magnifica la función de versimilitud. Luego,

```{r warnings=FALSE, message=FALSE}
aov.data.box.cox <- aov(alerta^-1 ~ dosis, data = data)
summary(aov.data.box.cox)
```

Nuevamente, rechazamos la igualdad de medias por grupo. Ahora validamos los supuestos.

```{r warnings=FALSE, message=FALSE}
# Test de Shapiro-Wilk
stats::shapiro.test(stats::residuals(aov.data.box.cox))

# Test de Anderson-Darling
nortest::ad.test(stats::residuals(aov.data.box.cox))

# Test de Bartlett
stats::bartlett.test(x = alerta^-1, g = dosis)

# Test de Levene
car::leveneTest(alerta^-1, dosis)
```

Con estos resultados podemos asumir como válidos los supuestos de ANOVA.

# Análisis Discriminante Lineal

# Análisis Discriminante Cuadrático

# Máquina de Soporte Vectorial (SVM)

# Clustering